【裁判字號】    99,易,1962
【裁判日期】    991124
【裁判案由】    偽造文書
【裁判全文】
臺灣高雄地方法院刑事判決              99年度易字第1962號
公  訴  人  臺灣高雄地方法院檢察署檢察官
被      告  黃莉雅
選任辯護人  侯重信律師
上列被告因偽造文書案件，經檢察官提起公訴（98年度偵字第30
972號），本院判決如下：
    主  文
黃莉雅犯行使業務上登載不實文書罪，處有期徒刑參月，如易科
罰金，以新臺幣壹仟元折算壹日。緩刑貳年。
    事  實
一、黃莉雅為設址高雄市前鎮區○○○路153 號華南商業銀行股
    份有限公司南高雄分行（下稱華南銀行）之行員，除負責放
    款業務外，並得受理開戶之申辦及辦理對保事項，係屬從事
    業務之人。詎黃莉雅明知依「銀行對疑似不法或顯屬異常交
    易之存款帳戶管理辦法」及「金融機構作業審核程序暨異常
    帳戶風險控管之作業範本」，為提昇金融機構辦理作業之嚴
    謹性及對異常帳戶之風險控管，並加強防杜異常帳戶之開立
    或進行詐欺、洗錢等不法行為之相關規定，金融機構辦理開
    立支票存款、活期存款帳戶，銀行行員於受理客戶開立存款
    帳戶時，應實施雙重身份證件查核，如客戶所出示之身份證
    明文件均為影印本者，應拒絕客戶之開戶申請，並應嚴格審
    核申請新開戶案件，以防杜利用人頭申請開立帳戶，及依「
    支票存款戶處理規範」之規定，行員對於申請開戶之自然人
    ，應核對確為本人，並由開戶人依約定當面親自簽名或蓋章
    或簽名及蓋章於支票存款往來約定書印鑑卡上。竟違反身為
    金融從業人員之負有嚴格審核開戶申請文件職責，明知朱品
    仰並未親自申請開戶，僅因與友人莊敏宏熟識，即違背相關
    開戶作業規定之任務要求，未要求朱品仰親自申請，亦未向
    朱品仰本人求證，只憑莊敏宏轉交朱齊維（朱齊維與莊敏宏
    共犯偽造文書、偽造有價證券罪嫌部分另案審理中）所交付
    之朱品仰開戶文件及身分證明文件影本，即基於業務豋載不
    實之犯意，於民國97年5 月8 日接續在存款往來項目申請書
    （即申請乙存活期存款帳戶）之「核對存戶親簽」欄、開戶
    總約定書條款確認聯中之「核對立約定書人親簽」欄，及支
    票存款開戶申請書暨約定書（即申請甲存支票存款戶）之「
    核對立約定書人親簽」欄上蓋用「黃莉雅」之印文，以表示
    業經當面確認（即俗稱「對保」）係朱品仰本人親自簽名申
    請開戶之意思，而為不實之登載後，隨即交予不知情之經辦
    人員鍾瑞珍、襄理蘇水池審核而行使之，致華南銀行誤信為
    真，而於同日及16日先後核可朱品仰000000000000號乙存活
    期帳戶，及000000000000號甲存支票帳戶之設立，朱齊維並
    因此得以申領朱品仰名義之支票使用，而足生損害於朱品仰
    及華南銀行對於帳戶管理之正確性。嗣因朱齊維向臺灣臺東
    地方法院檢察署檢察官自首冒用朱品仰名義申辦前開2 帳戶
    及領用支票犯行，始悉上情。
二、案經朱品仰訴由臺灣臺東地方法院檢察署呈請臺灣高等法院
    檢察署檢察長，核轉臺灣高雄地方法院檢察署檢察官偵查起
    訴。
    理  由
壹、證據能力部分：
    按被告以外之人於審判外之言詞或書面陳述，除法律有規定
    者外，不得作為證據。又被告以外之人於審判外之陳述，雖
    不符前4 條之規定，而經當事人於審判程序同意作為證據，
    法院審酌該言詞陳述或書面陳述作成時之情況，認為適當者
    ，亦得為證據。當事人、代理人或辯護人於法院調查證據時
    ，知有第159 條第1 項不得為證據之情形，而未於言詞辯論
    終結前聲明異議者，視為有前項之同意，刑事訴訟法第159
    條第1 項、第159 條之5 第1 項、第2 項分別定有明文。查
    本案認定事實所引用之卷證資料，除原已符其他法律另有規
    定等傳聞法則例外規定，而得作為證據外，其餘傳聞證據，
    並無證據證明係公務員違背法定程序所取得，而被告及辯護
    人於本院審理時，均不爭執其證據能力，且本院審酌前揭陳
    述作成時之情況，並無違法取證之瑕疵，亦認以之作為證據
    為適當，是本件有關被告以外之人於審判外之言詞或書面陳
    述等供述證據，依前揭法條意旨，自均得為證據。
貳、有罪實體部分：
一、訊據被告黃莉雅固坦承朱品仰並未親至銀行申辦開戶事宜，
    及未核對是否朱品仰本人親自申請開戶及簽名，即於97年5
    月8 日在上開存款往來項目申請書之「核對存戶親簽」欄、
    開戶總約定書條款確認聯中之「核對立約定書人親簽」欄，
    及支票存款開戶申請書暨約定書之「核對立約定書人親簽」
    欄上蓋用「黃莉雅」之印文，表示業經當面確認係朱品仰本
    人親自簽名申請開戶之意思後，隨即交予不知情之經辦人員
    鍾瑞珍、襄理蘇水池審核，致華南銀行因而於同日及16日先
    後核可朱品仰000000000000號乙存活期存款帳戶，及000000
    000000號甲存支票帳戶之事實，惟矢口否認有何行使業務上
    登載不實文書之犯行，辯稱：因與莊敏宏係多年好友，信賴
    莊敏宏聲稱已將乙存及甲存開戶申請書交朱品仰親簽及用印
    ，而疏於對保及做其他查證，並非故意登載不實云云。辯護
    人則為被告辯以：申辦開戶事項非屬被告之業務，且申請開
    戶文件上僅記載「核對存戶親簽」或「核對立約定書人親簽
    」之字樣，並無「眼見」或「看到」本人親簽之字樣，縱認
    被告未親自眼見申請人本人親自簽名，惟被告既不知開戶文
    件係朱齊維所冒簽及用印，且因誤信莊敏宏已將開戶資料交
    由朱品仰親自簽名，方蓋章用以表示申請文件確係申請人朱
    品仰所為，自與明知為不實事項仍為業務登載之要件不相符
    云云。惟查：
  (一)被告係華南銀行之行員，除負責該銀行理放款業務外，並得
    受理開戶之申辦及辦理對保業務乙節，除據被告於偵查中自
    陳在卷外（偵5 卷第87頁），並經證人即華南銀行高雄分行
    襄理陳輝文於本院審理時證述：被告雖屬徵審部門之經辦人
    員，負責業務有放款、收息及審查，但因銀行行員是屬團隊
    性質，有時因為經辦開戶之人員較忙，其他行員如果有空，
    即可以幫忙對保，所以只要是行員都有資格可以受理開戶之
    申請及辦理開戶對保業務，此項業務亦屬每位行員之業務之
    一，並於對保蓋章後再交由開戶之經辦人員辦理後續事宜，
    本件就是因為被告有蓋章，表示有對保過，確定是本人開戶
    ，所以後續文件齊備就准予開戶及領取支票等語明確（本院
    卷第18頁背面），復有經辦人員鍾瑞珍、襄理蘇水池、陳輝
    文於被告蓋印表示對保後，經審核通過而用印之前開乙存「
    存款往來項目申請書」、「開戶總約定書條款確認聯」，及
    甲存「支票開戶申請書暨約定書」各1 紙在卷可參，是本件
    以朱品仰名義辦理開戶之對保事項為屬被告之業務範圍，應
    屬無疑。
  (二)又前開戶名為朱品仰之000000000000號乙存活期存款帳戶，
    及000000000000號甲存支票帳戶，係朱品仰之兄長朱齊維因
    財務窘迫，亟需以支票向他人調借現金，惟因其信用不良，
    無法依正常程序向金融機構申請設立支票存款帳戶，乃與莊
    敏宏共謀，利用朱品仰申請保險理賠之機會，影印朱品仰身
    份證件及全民健康保險卡後，於前開申請開戶文件上偽造朱
    品仰之簽名及用印後，持向與莊敏宏有友好情誼之不知情被
    告黃莉雅申辦開戶，被告因信賴莊敏宏陳稱已交由朱品仰本
    人親自簽名，而未確實親自與朱品仰本人對保，以確認是否
    朱品仰本人申請，即於前開「存款往來項目申請書」之「核
    對存戶親簽」欄、「開戶總約定書條款確認聯」之「核對立
    約定書人親簽」欄，及「支票開戶申請書暨約定書」之「核
    對立定書人親簽」欄上蓋用「黃莉雅」之印文，表示業經當
    面確認係朱品仰本人親自簽名申請開戶之意思後，交予因信
    任被告已蓋章表示業經對保無訛之不知情經辦人員鍾瑞珍、
    襄理蘇水池審核後核發，朱齊維因此得以申領朱品仰名義之
    支票使用，朱品仰本人並不知情，亦未親自簽名申辦並與被
    告對保，及朱齊維未曾與被告見過面，被告亦未自朱齊維處
    獲取利益等節，業據證人朱齊維、莊敏宏於警詢、偵查、另
    案2 人共犯偽造文書、有價證券案件（臺灣臺東地方法院98
    年度訴字第210 號）審理時坦承不諱（偵5 卷第106 至109
    頁、第133 至140 頁、第143 至145 頁、第97至99頁、偵8
    卷第13至16頁、第12 6至127 頁、偵9 卷第12至13頁），及
    證人莊敏宏於本院審理時證述：朱品仰開戶事宜均係朱品仰
    兄長朱齊維託我向被告申辦，被告將乙存及甲存帳戶空白申
    請書交給我，我再轉交予朱齊維，之後朱齊維交付已有朱品
    仰簽名用印之申請書轉託我向被告申請時，被告有詢問前開
    文件上之署名是否本人所簽，但於我回答是本人親簽後，被
    告即予受理而未對保，被告並未見過朱品仰本人，亦不知朱
    齊維未得朱品仰之授權，及支票是信用不佳之朱齊維要使用
    等語屬實（本院卷第17、18頁），核與證人即被害人朱品仰
    於警詢及偵查指訴不知兄長朱齊維有冒用其名義開戶及領用
    支票，沒有親自或委託他人向華南銀行高雄分行申請乙存及
    甲存帳戶，97年間未曾去過該銀行等語相符（偵5 卷第91至
    93頁、偵9 卷第19至22頁），並經證人陳輝文於偵查中證述
    ：華南銀行規定，一般個人開戶可同時開立甲存及乙存帳戶
    ，但要開戶人親自辦理，且要由行員對保，也就是要見到本
    人親自簽名，如僅提出身分證件影本，且是第三人所提出，
    銀行及金管會均有規定不能核可開戶。華南銀行存款往來項
    目申請書之「核對存戶親簽」、開戶總約定書條款確認聯中
    之「核對立約定書人親簽」，及支票存款開戶申請書暨約定
    書中之「核對立約定書人親簽」字樣之意思均相同，即是指
    申請開戶本人雖不一定要在銀行內簽名，但須在承辦行員面
    前親自簽名對保之意。如知悉黃莉雅並未當面與朱品仰本人
    確認開戶之意，亦未審查有無朱品仰身分證明文件原本，因
    為黃莉雅並未親自對保，為防止被冒名及開人頭戶，自不會
    核准朱品仰之開戶。黃莉雅未見到朱品仰本人，且僅憑朱品
    仰的身分證明文件影本，即在「存款往來項目申請書」中之
    「核對存戶親簽」欄、開戶總約定書條款確認聯」之「核對
    立約之書人親簽」欄，及「支票存款開戶申請書暨約定書」
    中之「核對立約定書人親簽」欄蓋用「黃莉雅」印文，已違
    背華銀對她執行業務的要求等語（偵8 卷第111 至115 頁）
    ；於本院審理時證述：存款、支票開戶資料可以讓申請人拿
    回去填載後再來銀行申請，但一定要有對保之動作，才由對
    保承辦人在存款往來項目申請書之「核對存戶親簽」欄、開
    戶總約定書條款確認聯」之「核對立約之書人親簽」欄，及
    「支票存款開戶申請書暨約定書」之「核對立約定書人親簽
    」欄蓋章，表示確實是由申請人親自簽名申請，之後再將申
    請書交給經辦人員，由經辦人員做支票信用查詢動作，如果
    書面資料都沒問題，則由經辦人員簽擬准予辦理開戶後，再
    交由我作書面最後審理，並做最後核可，我的職務是襄理，
    依分層負責，有被授權核可開戶事宜等語明確（本院卷第19
    至20頁），再參以被告就未親自核對朱品仰本人親自簽名申
    請，及於被告蓋章以示對保後之後續負責經辦開戶人員無庸
    再核對是否本人申請等節亦自陳在卷，並有前開申請書、銀
    行對疑似不法或顯屬異常交易之存款帳戶管理辦法、金融機
    構作業審核程序暨異常帳戶風險控管之作業範本及支票存款
    戶處理規範在卷可稽觀之（偵8 卷第43至53頁、偵2 卷第86
    至89頁），被告既未確實對保，卻於前開對保欄上蓋章，是
    其有用以向華南銀行表示確實由申請人親自簽名申請之事實
    ，及屬其業務上製作之文書應堪認定。
  (三)被告黃莉雅雖仍以因信賴友人莊敏宏聲稱已交由朱品仰親簽
    之故，才疏於確實對保云云，及辯護人亦為被告辯稱：被告
    既不知開戶文件係朱齊維所偽冒，且因誤信莊敏宏已將開戶
    資料交由朱品仰親自簽名，方蓋章表示申請文件確係申請人
    朱品仰所為，與明知為不實事項仍為業務登載要件不符云云
    。惟至金融機構開戶均需親自申請，且需提出國民身分證原
    本及其他足資證明身分之證明原本各1 份（即俗稱之「雙證
    件」）供金融機構查核，以證明其身分，金融機構始能核准
    設立帳戶，為一般稍具常識之民眾所週知之社會事實。被告
    自87年11月起即在華南銀行任職，且曾擔任開戶業務之經辦
    人員職務，是就金融從業人員負有嚴格審核開戶申請文件之
    職責，及在前開存款往來項目申請書之「核對存戶親簽」欄
    、開戶總約定書條款確認聯」之「核對立約之書人親簽」欄
    ，及「支票存款開戶申請書暨約定書」之「核對立約定書人
    親簽」欄蓋章，表示已核對確係由申請人親自簽名申請之意
    ，自難諉為不知，卻仍在未眼見朱品仰親自申請開戶及簽名
    ，事後亦未向朱品仰求證之情形下，僅因與友人莊敏宏熟識
    ，即違背相關開戶作業規定之任務要求，而逕在前開開戶文
    件上蓋章表示已對保無訛，其有不實登載之故意應屬無疑，
    要難遽以被告因不知開戶文件係朱齊維與莊敏宏所偽冒，及
    係基於情誼而信賴莊敏宏之說詞，而為業務登載不實犯行之
    動機，逕解為無犯罪之明知及故意，是被告及辯護人此部分
    之主張，尚難採認。綜上所述，被告前開所辯，應屬臨訟圖
    卸飾詞，無可採信，辯護人所為之辯護亦不足為被告有利之
    認定，是本件事證明確，被告上揭業務上登載不實及持以行
    使之犯行洵堪認定，應予依法論科。
二、查被告黃莉雅係華南銀行之行員，華南銀行為確保確屬本人
    親自申請開戶，遂要求承辦對保之行員需確實核對申請人之
    身分證件並眼見申請人於申請文件上簽名，而負責本件戶名
    為朱品仰之乙存活期存款帳戶及甲存支票帳戶開戶對保業務
    之被告，並未確實核對是否朱品仰本人親自申請，卻在上開
    申請文件上蓋用被告姓名章，並持向華南銀行表示已對保無
    訛，而屬業務上製作之文書，已如前述，是被告出具不實登
    載之文書予華南銀行，核其所為，係犯刑法第216 條、第21
    5 條之行使業務上登載不實文書罪。被告於業務登載不實後
    復持以行使，其業務登載不實之低度行為為行使之高度行為
    所吸收，不另論罪。又按行為人實施犯罪之時地，在自然意
    義上雖非完全一致，但仍有部分合致，且犯罪目的單一，依
    一般社會通念，認應評價為一罪方符合刑罰公平原則，如予
    數罪併罰，反有過度處罰之疑，與人民法律感情亦未契合，
    故於刑法廢除牽連犯及連續犯後，應依個案情狀，考量一般
    社會通念及刑罰公平原則，適度擴張一行為概念，論以接續
    犯或一行為觸犯數罪名之想像競合犯，方屬適當（最高法院
    97 年 度台上字第1880號判決意旨參照）。本件被告於97年
    5 月8 日固有就乙存活期存款帳戶及甲存支票帳戶各為不實
    登載並持以行使之2 次行使業務登載不實文書之行為，惟其
    主觀上均係基於一整體行使業務登載不實文書之犯罪意思，
    而於密接之時、地，以相同模式為之，當係基於單一犯意接
    續所為，且侵害相同之法益，則依一般社會健全概念，在時
    間差距上，難以強行分開，是在刑法評價上，應視為數個舉
    動之接續施行，合為包括之一行為予以評價，而屬接續犯之
    單純一罪。爰審酌被告明知未確實對保，僅因莊敏宏係其好
    友即便宜行事，未依規定審核被害人朱品仰是否確有申辦開
    戶之意，致朱齊維及莊敏宏有機可乘，得以領取朱品仰之支
    票使用，造成被害人遭金融機構列為拒絕往來戶，而受有債
    信不佳之損害，且犯後猶飾詞卸責，本不應寬貸，惟念其並
    未自朱齊維處獲取任何不法利益，惡性尚非重大，且與被害
    人達成和解，賠償其損失，有切結書在卷可稽，並兼衡被告
    未有前科，素行尚稱良好，有臺灣高等法院被告前案紀錄表
    1 份附卷足參，及其犯罪之動機、目的、手段、智識程度、
    生活狀況等一切情況，量處如主文所示之刑，並諭知易科罰
    金之折算標準，以示懲儆。末考量被告前未曾受有期徒刑以
    上刑之宣告，品行尚佳，已如前述，念其因一時失慮，致罹
    刑典，為偶發初犯，經此起訴審判，應知所警惕，信無再犯
    之虞，及被害人於本院審理時亦表明願予原諒等情，認其刑
    罰以暫不執行其為適當，併諭知被告緩刑2 年，以啟自新。
參、不另為無罪諭知部分：
一、公訴檢察官當庭以被告黃莉雅前開業務登載不實之同一行為
    已違背其任務，且足生損害於華南銀行之利益，因認被告另
    犯同法第342 條背信罪嫌，並認此部分與行使業務登載不實
    文書罪有想像競合關係等語。
二、按犯罪事實，應依證據認定之，無證據不得認定犯罪事實，
    又不能證明被告犯罪者，應諭知無罪之判決，刑事訴訟法第
    154 條第2 項、第30 1條第1 項分別定有明文。而刑事訴訟
    上證明之資料，無論為直接證據或間接證據，均須達於通常
    一般之人均不致有所懷疑，而得確信其真實之程度，始得據
    為有罪之認定，若其關於被告是否犯罪之證明未能達此程度
    ，而有合理之懷疑存在，致使無從形成有罪之確信，根據「
    罪證有疑，利於被告」之證據法則，即不得據為不利之認定
    ，此有最高法院76年台上字第4986號判例意旨參照。再按刑
    法第342 條第1 項之背信罪，必須違背任務之行為，以行為
    人有取得不法利益或損害本人利益之意圖為必要，若無此意
    圖，即屬缺乏意思要件，縱有違背任務之行為，並致生損害
    於本人之財產或其他利益，亦難律以本條之罪（最高法院30
    年度上字第1210號判例、53年度台上字第2429號判例、55年
    度台上字第1253號判決、78年度台上字第4233號判決意旨參
    照），此圖利自己或第三人或損害本人利益之意思為犯本罪
    之構成要件，屬於構成犯罪事實之一部，自應依證據認定，
    不能僅以客觀上發生損害本人利益之事實，遽推定其有前項
    犯意（最高法院52年度台上字第2291號判決意旨參照）。而
    僅因處理事務怠於注意，致其事務生不良之影響，則為處理
    事務之過失問題，既非故意為違背任務之行為，自不負若何
    罪責（最高法院22年度上字第3537號判例意旨參照）。是背
    信罪之成立必須行為人具備主觀犯意，如不具備此主觀犯意
    ，縱然行為人客觀上有違背任務之行為，甚至造成本人之損
    害，仍不得以背信罪相繩。
三、本件公訴人認為被告黃莉雅涉有上開背信罪嫌，無非係以被
    告並未眼見朱品仰本人申請開戶及簽名，僅因與友人莊敏宏
    熟識，即違背相關開戶作業規定之任務要求，而逕在前開開
    戶文件上蓋章表示已對保無訛之行使業務登載不實文書犯行
    為據。惟訊據被告黃莉雅堅決否認此部犯行，辯稱：不知朱
    齊維與莊敏宏有共同偽冒朱品仰名義申請本件開戶，因信賴
    友人莊敏宏才疏於對保，沒有背信等語。經查，前開戶名為
    朱品仰之乙存活期存款帳戶及甲存支票帳戶，係朱品仰之兄
    長朱齊維因財務窘迫，亟需以支票向他人調借現金，而與莊
    敏宏共謀，冒用朱品仰名義，並於前開申請開戶文件上偽造
    朱品仰之簽名及用印後，持向與莊敏宏有友好情誼之不知情
    被告黃莉雅申辦開戶，被告僅係因信賴莊敏宏即便宜行事，
    疏於對保，致朱齊維及莊敏宏得以領取朱品仰之支票使用，
    被告並未從中獲利等情，業據證人朱齊維、莊敏宏證述明確
    ，並經臺灣臺東地方法院於99年10月15日以99年度訴字第21
    0 號，就朱齊維及莊敏宏共同冒用朱品仰名義，申辦本件開
    戶事宜之行使偽造私文書及領用並偽簽朱品仰支票之偽造有
    價證券等犯行為有罪之認定在案，有該判決在卷可參，是被
    告此部分所辯，尚非無據，堪可採信。準此，則公訴人所指
    被告之背信行為，與須圖自己或第三人不法利益，或圖加損
    害於本人之意思，而故為違背其任務行為之背信罪要件自有
    不符，且公訴人就此部分所為之舉證，經核尚不足證實被告
    確另有背信之犯行。此外，本院復查無其他積極證據足認被
    告有公訴人所指之此部犯行，是根據「罪證有疑，利於被告
    」之證據法則，並依前揭判例意旨及規定，認此部份則屬不
    能證明被告犯罪，本應為無罪之諭知，惟公訴意旨就被告此
    部分所為，認與被告前開經論罪科刑之行使業務上登載不實
    文書犯行部分，有想像競合犯之裁判上一罪關係，爰不另為
    被告黃莉雅無罪之諭知。
據上論斷，應依刑事訴訟法第299 條第1 項前段，刑法第216 條
、第215 條、第41條第1 項前段、第74條第1 項第1 款，刑法施
行法第1 條之1 ，判決如主文。
本案經檢察官陳建州到庭執行職務。
中    華    民    國    99    年    11    月    24    日
                  刑事第二庭  法  官  柯彩燕
以上正本證明與原本無異。
如不服本判決應於收受送達後10日內向本院提出上訴書狀，並應
敘述具體理由；如未敘述上訴理由者，應於上訴期間屆滿後20日
內向本院補提理由書（均須按他造當事人之人數附繕本）「切勿
逕送上級法院」。
中    華    民    國    99    年    11    月    25    日
                              書記官  莊永利
附錄論罪科刑法條
中華民國刑法第216條
（行使偽造變造或登載不實之文書罪）
行使第 210 條至第 215 條之文書者，依偽造、變造文書或登載
不實事項或使登載不實事項之規定處斷。
中華民國刑法第215條
（業務上文書登載不實罪）
從事業務之人，明知為不實之事項，而登載於其業務上作成之文
書，足以生損害於公眾或他人者，處 3 年以下有期徒刑、拘役
或 5 百元以下罰金。

司法院資訊處製作；財團法人民間司法改革基金會備份。
